【裁判字號】    99,交聲,3570
【裁判日期】    991231
【裁判案由】    交管條例聲異
【裁判全文】
臺灣板橋地方法院交通事件裁定        99年度交聲字第3570號
原處分機關  交通部公路總局臺北區監理所
異  議  人
即受處分人  蔣克強
上列受處分人因違反道路交通管理處罰條例案件，對於交通部公
路總局臺北區監理所中華民國99年11月19日以北監自裁字第裁40
-C00000000號所為之違反道路交通管理事件裁決書（原舉發通知
單號碼：北縣警交大字第C00000000號），聲明異議，本院裁定
如下：
    主  文
原處分撤銷。
蔣克強汽車駕駛人酒精濃度超過規定標準，處罰鍰新臺幣壹萬玖
仟伍佰元，及吊扣小型車普通駕駛執照，並施以道路交通安全講
習。
    理  由
一、本件異議人即受處分人聲明異議意旨略以：
  (一)受處分人於民國99年5 月9 日下午2 時23分許，因酒後駕駛
    車牌號碼DH-2665 號自用一般小客車（下稱系爭小客車），
    行經臺北縣中和市○○路○段處，與車牌號碼CV-4883 號自
    用小客車發生擦撞，經臺北縣政府警察局中和分局（下稱舉
    發機關）員警實施酒精濃度測試，當場測得受處分人呼氣所
    含酒精濃度為每公升0.29毫克（下稱系爭酒後駕車行為），
    並由舉發機關於同日依道路交通管理處罰條例第35條第1 項
    第1 款規定，以該局北縣警交大字第C00000000 號舉發違反
    道路交通管理事件通知單（下稱系爭舉發通知單）舉發，再
    由交通部公路總局臺北區監理所（下稱原處分機關）依同條
    項規定，於99年11月19日以北監自裁字第裁40-C00000000號
    違反道路交通管理事件裁決書（下稱系爭裁決書）裁處罰鍰
    新臺幣（下同）19,500元，並吊扣駕駛執照12個月，應參加
    道路交通安全講習。
  (二)受處分人之系爭酒後駕車行為，前經員警移送臺灣板橋地方
    法院檢察署偵辦，已經該署檢察官認尚未構成刑法第185 條
    之3 之公共危險罪，而以該署99年度偵字第14031 號檢察官
    不起訴處分書為不起訴之處分，是系爭裁決書即應不裁罰，
    爰請撤銷系爭裁決書云云。
二、按「汽車駕駛人，駕駛汽車經測試檢定有下列情形之一者，
    處新臺幣一萬五千元以上六萬元以下罰鍰，並當場移置保管
    該汽車及吊扣其駕駛執照一年；因而肇事致人受傷者，並吊
    扣其駕駛執照二年；致人重傷或死亡者，吊銷其駕駛執照，
    並不得再考領：一、酒精濃度超過規定標準。二、吸食毒品
    、迷幻藥、麻醉藥品及其相類似之管制藥品。」、「汽車駕
    駛人，有下列情形之一者，應接受道路交通安全講習：一、
    …。二、有第三十五條第一項規定之情形，三、…。」、「
    領有汽車駕駛執照之汽車駕駛人，除駕駛聯結車、大客車、
    大貨車外之非其駕駛執照種類之車輛，違反本條例及道路交
    通安全規則之規定，應受吊扣駕駛執照情形時，無因而肇事
    致人受傷或重傷者，記違規點數五點。但一年內違規點數共
    達六點以上或再次應受吊扣駕駛執照情形者，併依原違反本
    條例應受吊扣駕駛執照處分規定，吊扣其駕駛執照。」，道
    路交通管理處罰條例第35條第1 項、第24條第1 項第2 款、
    第24條、第68條第2 項分別定有明文；又按「汽車駕駛人有
    下列情形之一者，不得駕車：一、…。二、飲用酒類或其他
    類似物後其吐氣所含酒精濃度超過每公升０‧二五毫克或血
    液中酒精濃度超過百分之０‧０五以上。三、…」，道路交
    通安全規則第114 條第2 款亦有明文規定；復依違反道路交
    通管理事件統一裁罰基準及處理細則第2 條第2 項規定附件
    「附件違反道路交通管理事件統一裁罰基準表」規定，就「
    違反事件」為「酒精濃度超過規定標準」之「駕駛人其吐氣
    所含酒精濃度超過每公升０‧二五亳克以上未滿０‧四亳克
    或血液中酒精濃度超過百分之０‧０五以上未滿０‧０八」
    之違反道路交通管理處罰條例第35條第1 項第1 款之行為，
    其「違規車種」為「小型車」，且在「於期限內繳款或到案
    聽候裁決者」，依「統一裁罰基準」為罰鍰新臺幣19,500元
    。
三、本件受處分人因本件酒後駕車行為，分別經檢察官為不起訴
    處分、原處分機關以系爭裁決書為上開裁罰等情，有系爭緩
    起訴處分書、系爭裁決書各一份在卷可稽，經查：
  (一)按「一行為同時觸犯刑事法律及違反行政法上義務規定者，
    依刑事法律處罰之。但其行為應處以其他種類行政罰或得沒
    入之物而未經法院宣告沒收者，亦得裁處之。前項行為如經
    不起訴處分或為無罪、免訴、不受理、不付審理之裁判確定
    者，得依違反行政法上義務規定裁處之。」，94年2 月5 日
    公布並於95年2 月5 日施行之行政罰法第26條定有明文。此
    條即所謂一事不二罰原則，探究其立法目的，無非以一行為
    同時觸犯刑事法律及違反行政法上義務規定時，由於刑罰與
    行政罰同屬不法行為之制裁，而刑罰之懲罰作用較強，依刑
    事法律處罰即足資警惕，實無一事二罰再處行政罰之必要，
    但罰鍰以外之沒入或其他種類行政罰，因兼具維護公共秩序
    之作用，為達行政目的，行政機關仍得併予裁處。惟如行為
    人之行為經偵查或審理後認為不構成犯罪而由檢察官或法院
    為不起訴處分或無罪判決時，自無本條所指之一行為同時觸
    犯刑事法律及違反行政法上義務規定之情形，而單純屬違反
    行政法上義務之情形，而應逕依行政法規定裁罰。是本件異
    議人之系爭酒後駕車行為雖經檢察官為不起訴之處分，惟依
    上開說明，仍應就其違反行政法規部分為裁罰。
  (二)道路交通管理處罰條例雖於99年5 月5 日增列同條例第68條
    第2 項之「領有汽車駕駛執照之汽車駕駛人，除駕駛聯結車
    、大客車、大貨車外之非其駕駛執照種類之車輛，違反本條
    例及道路交通安全規則之規定，應受吊扣駕駛執照情形時，
    無因而肇事致人受傷或重傷者，記違規點數五點。但一年內
    違規點數共達六點以上或再次應受吊扣駕駛執照情形者，併
    依原違反本條例應受吊扣駕駛執照處分規定，吊扣其駕駛執
    照。」之規定並自同年9 月1 日施行，惟該條之立法理由係
    以「鑑於本條例前已修正刪除受吊扣駕駛執照處分，吊扣各
    級駕駛執照之規定，為利明確汽車駕駛人駕駛非其駕駛執照
    種類之車輛，違反應受吊扣駕駛執照之處分處理，並在兼顧
    本條例立法意旨下，增訂第二項得緩即予吊扣而採記違規點
    數及駕駛人仍無改正仍再犯違規之應併原吊扣處罰之規定。
    」，是如汽車駕駛人駕駛其駕駛執照種類之車輛者，即無本
    條項規定之適用；亦即，依修正後之道路交通管理處罰條例
    第68條第2 項規定之內容及立法理由，領有汽車駕駛執照之
    駕駛人，駕駛「非其」駕駛執照種類之車輛，而違規應受吊
    扣駕駛執照情形時，始有該修正條文之適用。而領有駕駛執
    照之駕駛人，駕駛其領有該執照種類之車輛，而違規應受吊
    扣駕駛執照情形時，以及領有聯結車、大客車或大貨車駕駛
    執照之駕駛人，駕駛非其駕駛執照種類之車輛，而違規應受
    吊扣駕駛執照情形時，則均應依原規定吊扣，而無該修正後
    規定之適用（臺灣高等法院高雄分院99年度交抗字第607、6
    10號裁定要旨參照）。
  (三)按「汽車駕駛人，因違反本條例及道路交通安全規則之規定
    ，受吊銷駕駛執照處分時，吊銷其持有各級車類之駕駛執照
    。」，94年12月14日修正公布並於95年3 月1 日施行之道路
    交通管理處罰條例第68條定有明文。查其修正過程與修正條
    文，立法委員認為原條文「汽車駕駛人，因違反本條例及道
    路交通安全規則之規定，受吊扣或吊銷駕駛執照處分時，受
    吊扣或吊銷其持有各級車類之駕駛執照」之規定，將違法或
    違規駕駛人所持有各級車類之駕駛執照一併吊扣或吊銷，失
    之過酷，對於人民工作與生活影響過鉅，有違比例原則，經
    與交通部協商後，乃將其中「受吊扣處分者，吊扣其持有各
    級車類之駕駛執照」部分之規定刪除。是駕駛人違反道路交
    通管理處罰條例第35條第1 項第1 款之規定而受吊扣駕駛執
    照處分時，依修正後同法第68條規定並參照其修正意旨，應
    僅得吊扣違規或違法當時駕駛車類之駕駛執照。復查以，酒
    醉駕車行為均製造法所不容許之風險，以風險製造之立場觀
    之，並不因駕駛車輛種類之不同，而有所差別。但從風險實
    現之觀點而言，酒醉駕駛車類之不同，其對於交通安全衍生
    之實害結果也有所差異，如駕駛人駕駛低一級之車類違反本
    條例之規定時，不論其所造成之實害結果，而一律吊扣駕駛
    人所持有之各類駕照，亦有違反相同事件相同處理，不同事
    件不同處理之平等原則（臺灣高等法院暨所屬法院97年法律
    座談會刑事類提案第40號討論暨審查意見參照）。準此，依
    現行道路交通管理處罰條例第68條規定，條文僅規定吊銷駕
    照處分效力與執行方式，並未規定吊扣駕照之執行，則交通
    監理機關對於受處分人因有違反道路交通管理處罰條例之情
    形，應受吊扣駕駛執照處分時，僅吊扣受處分人違規或違法
    當時所駕駛車類之駕駛執照即為已足，不得再對受處分人吊
    扣其持有其他各類車輛之駕駛執照（臺灣高等法院97年度交
    抗字第2082、2045號裁定要旨參照）。
  (四)依上開說明，道路交通管理處罰條例第35條第1 項所指之「
    吊扣」駕駛執照，應依據違規人於查獲酒後駕車時，當時係
    持有何類級之駕駛執照、駕駛何級類之汽車或機器腳踏車之
    事實，參照同條例第21條第1 項第1 、2 、9 款、第2 項、
    道路交通安全規則第53條、第61條、第61條之1 之規定，認
    定違規人於違反酒後駕車規定之同時，是否同時違反同條例
    21條之未持照駕駛之規定，並據以認定所應吊扣之何種類、
    何級種之駕駛執照（至於，同條之「吊銷」駕駛執照，依同
    條例第68條規定，係吊銷持有之各級車類之駕駛執照，其法
    律效果已經明確，無需再究明）。
  (五)本件異議人人既係駕駛自用一般小客車而有呼氣酒精濃度超
    過規定標準之違規行為，依上開說明，自僅能吊扣小型車普
    通駕駛執照。本件系爭裁決書主文僅記載「吊扣駕照」，而
    未依受處分人遭查獲酒駕時所駕駛車輛種類載明吊扣何種類
    級駕駛執照，容係有瑕疵，而本件違規行為僅單一，系爭裁
    決書主文，既有上開不當，自應由本院撤銷原處分，自為適
    法處分（臺灣高等法院暨所屬法院98年法律座談會刑事類提
    案第23號審查意見暨研討結果參照）。
四、原處分機關認受處分人有系爭酒後駕車違規事實，而依道路
    交通管理處罰條例第35條第1 項第1 款規定，以系爭裁決書
    為上開之處罰，固非無見，然系爭裁決書既有上開主文記載
    瑕疵之處，自應由本院撤銷系爭裁決書，另為主文第二項所
    示之處分，以資適法。
據上論斷，應依道路交通管理處罰條例第87條第2 項，道路交通
案件處理辦法第20條，裁定如主文。
中    華    民    國    99    年    12     月    31    日
                    交通法庭  法  官  陳世旻
上列正本證明與原本無異。
如不服本裁定，應於裁定送達後五日內敘明抗告理由，向本院提
出抗告狀。
                              書記官  梁福建
中    華    民    國    99    年    12     月    31    日

司法院資訊處製作；財團法人民間司法改革基金會備份。
